臺灣板橋地方法院民事判決　　　　　　 95年度簡上字第198號
上　訴　人　乙○○
　　　　　　　　　　　　3樓
　　　　　　丙○○
　　　　　　甲○○
　　　　　　丁○○
　　　　　　己○○
　　　　　　戊○○
共　　　同
訴訟代理人　王永春律師
複代理人　　胡志彬律師
被上訴　人　庚○○
上列當事人間請求履行契約等事件，上訴人對於中華民國95年8
月3 日臺灣板橋地方法院三重簡易庭95年度重簡字第1503 號 第
一審判決提起上訴，經本院於96年1 月24日言詞辯論終結，判決
如下：
    主  文
原判決主文第三項廢棄。
上開廢棄部分被上訴人假執行之聲請駁回。
其餘上訴駁回。
第一、二審訴訟費用由上訴人負擔。
    事實及理由
一、被上訴人主張：其於民國80年10月30日與胞姊李蕭雪玉、蕭
    雪幸簽訂土地買賣契約書（下稱系爭買賣契約），約定由被
    上訴人向其二人購買得繼承（應繼分原載為各1/9） 自母親
    蕭李碧霞（於79年9 月10死亡）所有之如附表一所示土地5
    筆（蕭李碧霞就編號1 、5 土地之應有部分各為373/10212
    ，就編號3 、4 、5 土地之應有部分各為89/1702） ，價金
    各為新臺幣（下同）182,000 元，立約之同時被上訴人已付
    清該價金，雙方並約定於買受人付清該價金後，出賣人不得
    以任何理由悔約不辦理過戶給買受人，及出賣人之子女或後
    手（繼承人等）均應履行本件土地過戶手續之義務，並於繼
    承之共有土地分割確定後，先登記各1/9 之產權，再登記過
    戶為買受人所有。嗣前開5 筆土地經確認應由蕭李碧霞10名
    子女即被上訴人、李蕭雪玉、蕭雪幸、蕭國隆、蕭國貞、蕭
    國基、王蕭雪昭、李蕭珍、鄧蕭雪珠、蕭逸卿共同繼承，每
    人應繼分各1/10（即李蕭雪玉、蕭雪幸先繼承取得如附表一
    編號1 、5 土地之應有部分各373/102120、編號3 、4 、5
    土地應有部分各89/1 7020） ，已辦理繼承登記完畢，其中
    出賣人蕭雪幸已依約將其繼承取得之該5 筆土地所有權移轉
    登記予被上訴人，惟出賣人李蕭雪玉因於82年2 月7 日死亡
    而未辦理過戶手續，上訴人6 人為其繼承人，已繼承取得李
    蕭雪玉所有之上開5 筆土地所有權各1/6 （每人應有部分及
    合計應有部分如附表一「每一被告」、「六被告合計」欄所
    示），並已辦理繼承登記完畢，依約上訴人應將其繼承自李
    蕭雪玉所有之土地所有權移轉登記予被上訴人。爰依土地買
    賣契約書及繼承之法律關係，請求上訴人應將如附表一所示
    土地所有權移轉登記予被上訴人（被上訴人於原審聲明：(一)
    上訴人應將如附表一所示土地所有權移轉登記予被上訴人。
    (二)原告願供擔保請准宣告假執行。原審判決被上訴人勝訴，
    並依職權宣告假執行，上訴人則聲明不服提起上訴。）併為
    答辯聲明：駁回上訴。
二、上訴人則以：系爭買賣契約書所載如附表一所示編號1 至5
    土地之面積各為96平方公尺、38平方公尺、1 平方公尺，30
    平方公尺、54 平 方公尺，其中編號1 、2 、4 、5 土地面
    積與土地登記謄本所載實際面積分別為4428平方公尺、151
    平方公尺、114 平方公尺、1193平方公尺，顯然不符，被上
    訴人請求上訴人應將如附表一所示土地所有權移轉登記予被
    上訴人，顯無理由。況縱認被上訴人有權請求上訴人移轉登
    記上開5筆土地之所有權，亦僅得就土地買賣契約書所記載
    之面積占土地實際面積比例，再按上訴人繼承之比例請求移
    轉登記，就超出部分無權請求等語資為抗辯。併為上訴聲明
    ：(一)原判決廢棄。(二)被上訴人在第一審之訴駁回。
三、兩造不爭執之事項：
  (一)上訴人為李蕭雪玉（82年2 月7 日死亡）之繼承人，有繼承
    系統表一份在卷可佐（詳原審卷第42頁）。
  (二)蕭李碧霞（79年9 月10日死亡）之繼承人為子女10人（被上
    訴人、李蕭雪玉、蕭雪幸、蕭國隆、蕭國貞、蕭國基、王蕭
    雪昭、李蕭珍、鄧蕭雪珠、蕭逸卿（應繼分各1/10），有繼
    承系統表一份附卷可憑（詳原審卷第43頁）。
  (三)被上訴人於80年10月30日與胞姊李蕭雪玉、蕭雪幸簽訂土地
    買賣契約書，約定由被上訴人向其二人購買得繼承（應繼分
    原載為各1/9） 自母親蕭李碧霞所有之如附表一所示土地5
    筆，價金各為182,000 元，立約之同時被上訴人已付清該價
    金，其中出賣人蕭雪幸已依約將其繼承取得之該5 筆土地所
    有權移轉登記予被上訴人，惟出賣人李蕭雪玉因於82年2 月
    7 日死亡而未辦理過戶手續，上訴人6 人為其繼承人，已繼
    承取得李蕭雪玉所有之上開5 筆土地所有權各1/6 ，並已辦
    理繼承登記完畢，惟迄未辦理移轉登記予被上訴人等事實，
    並有土地買賣契約書1 件（原證1） 、如附表一所示5 筆土
    地登記謄本5 件在卷可佐；且經證人即上開契約書之見證人
    施招於原審證述屬實（詳原審卷第64、65頁）。
  (四)蕭李碧霞死亡前就如附表一編號1 、5 土地之應有部分各為
    373/10212 ，就編號3 、4 、5 土地之應有部分各為89/170
    2 （合計為219 平方公尺）。其死亡後土地由含被上訴人與
    李蕭雪玉、蕭雪幸在內之10名子女繼承（每人應繼分各1/10
    ）。李蕭雪玉死亡後，上訴人6 人為其繼承人，已繼承取得
    李蕭雪玉所有之上開5 筆土地所有權各1/6 （每人應有部分
    及合計應有部分如附表一「每一被告」、「六被告合計」欄
    所示），並已辦理繼承登記完畢等情，有土地登記謄本5 份
    在卷可佐。
四、被上訴人主張：於簽訂系爭買賣契約時，因誤以為繼承人僅
    有9 人，故乃以其母蕭李碧霞所有系爭5 筆土地（共219 平
    方公尺），按應繼分1/9 計算，向上訴人之被繼承人李蕭雪
    玉購買，是契約書記載購買面積為7 坪餘（219*1/9*0.3025
    =7.36） ，實際上本件要求移轉部分僅6 坪餘（219*1/10*0
    .3025=6.62），上訴人自應將所繼承如附表所示系爭土地全
    數移轉登記予被上訴人等語。上訴人抗辯：系爭買賣契約書
    附表既明白記載買賣之土地為附表一編號1 （面積0.0096公
    頃）、編號2 （面積0.0038公頃）、編號3 （面積0.0001公
    頃）、編號4 （面積0.003 公頃）、編號5 （面積0.0054公
    頃），合計0.0219公頃，與土地登記謄本所面積（詳附表一
    所載）明顯不同，縱上訴人有依約移轉之義務被上訴人亦僅
    得就買賣契約附表所載面積，占土地實際面積之比例，再依
    繼承比例為移轉登記等語。經查：
  (一)按解釋意思表示，應探求當事人之真意，不得拘泥於所用之
    詞句，民法第98條定有明文。如契約之文字已表示當事人之
    真意，無需別事探求者，固不得捨契約文字而為曲解，然苟
    契約文字文義不明，自有以過去事實及其他一切證據資料為
    斷定標準，以探求當事人立約當時之真意何在之必要（最高
    法院80年度台上字第1541號判決意旨參照）。查系爭買賣契
    約既於第1 項明文約定「土地出賣人蕭雪玉即李蕭雪玉、蕭
    雪幸二人就被繼承人蕭李碧霞所有如附表所示土地持分面積
    219 平方公尺，各有九分之一繼承權」；契約附表所載土地
    標示面積復與蕭李碧霞死亡前所有土地登記面積，抑或按應
    有部分折算後面積不符（惟按應有部分折算後之總面積相符
    均為219 平方公尺，四捨五入），自有前後不一，應探求當
    事人真意之必要。上訴人逕節錄契約附表而謂本件文字之記
    載已經明確，不得反捨契約文字而另為解釋云云，應有誤解
    而未可採。
  (二)次按意思表示不明確，使之明確，屬意思表示之解釋；意思
    表示不完備，使之完備，屬意思表示之補充。前者可減少爭
    議，後者可使意思表示之無效減至最低程度。意思表示解釋
    之客體，為依表示行為所表示於外部之意思，而非其內心之
    意思。當事人為意思表示時，格於表達力之不足及差異，恆
    須加以闡釋，至其內心之意思，既未形之於外，尚無從加以
    揣摩。故在解釋有對話人之意思表示時，應以在對話人得了
    解之情事為範圍，表意人所為表示行為之言語、文字或舉動
    ，如無特別情事，應以交易上應有之意義而為解釋，如以與
    交易慣行不同之意思為解釋時，限於對話人知其情事或可得
    而知，否則仍不能逸出交易慣行的意義。解釋意思表示端在
    探求表意人為意思表示之目的性及法律行為之和諧性，解釋
    契約尤須斟酌交易上之習慣及經濟目的，依誠信原則而為之
    。關於法律行為之解釋方法，應以當事人所欲達到之目的、
    習慣、任意法規及誠信原則為標準，合理解釋之，其中應將
    目的列為最先，習慣次之，任意法規又次之，誠信原則始終
    介於其間以修正或補足之（最高法院88年度台上字第1671號
    判決意旨參照）。查系爭買賣契約書約定：「土地出賣人蕭
    雪玉即李蕭雪玉、蕭雪幸二人就被繼承人蕭李碧霞所有如附
    表所示土地持分面積219 平方公尺，各有1/9 繼承權，．．
    ．．，土地出賣人二人願將該土地應繼分持分面積各7 坪餘
    ，以價款各18萬2,000元出售與買受人即共有人庚○○。．
    ．．．」，據此可知，該契約書所用辭句意旨為「被上訴人
    向李蕭雪玉、蕭雪幸購買之土地原係蕭李碧霞所有，地號如
    附表一『土地標示』欄所示，其持分（即應有部分）面積共
    219平方公尺，而蕭李碧霞死亡後，李蕭雪玉、蕭雪幸各有
    1/9 繼承權，每人繼承取得之面積各7 坪餘」。而依被上訴
    人提出為被告所不爭執之財政部台灣省北區國稅局遺產稅逾
    核課期間案件同意移轉證明書（被繼承人蕭李碧霞）所載，
    蕭李碧霞就如附表一編號1 、5 土地之應有部分各為373/10
    212 ，就編號3 、4 、5 土地之應有部分各為89/1702 ，再
    依該5 筆土地登記謄本所載面積各為4,428 平方公尺、151
    平方公尺、114 平方公尺、1,193平方公尺換算結果，蕭李
    碧霞所有之該5 筆土地之總面積共約219.2201平方公尺〔計
    算式：（4428×373/ 10212）＋（151 ×89/1702 ＋（1 ×
    89/1702） ＋（114 ×89 /1702）＋（1193×373/10212）
    ＝219.2201平方公尺〕，經四捨五入後結果與上開土地買賣
    契約書所載之219 平方公尺相同；再按1/9 計算結果，亦確
    為7 坪餘；買賣契約更接續記載7 坪餘之價款為18萬2,000
    元等情，顯見契約當事人應係就李蕭雪玉繼承如附表所示土
    地其中7 坪餘為買賣標的（即土地買賣契約之交易習慣中有
    關價款之約定通常繫諸土地座落及面積，並以面積折計價款
    。本件土地坐落既無誤，且屬約定之「繼承土地」，按諸一
    般交易習慣，交易標的自應由繼承之土地為「特定」。）。
    上訴人單執附表土地面積記載之謬誤反推本件買賣標的不明
    或面積低於7 坪餘，並無足採。至蕭李碧霞死亡後，實際繼
    承人雖為10人，李蕭雪玉就前開5 筆土地應繼分僅各為1/10
    ，而與前揭土地買賣契約書所載「各有1/9 繼承權」有異，
    然被上訴人對此不利於己之部分，既無爭執，而於本件同意
    僅請求上訴人就李蕭雪玉所繼承之1/10部分為移轉登記（折
    計結果，同前餘僅6 坪餘。），於法自無不合。
五、綜上所述，上訴人所辯上情，無足採信。從而，被上訴人依
    買賣及繼承之法律關係，請求上訴人應將如附表一所土地所
    有權移轉登記予被上訴人，為有理由，應予准許。又移轉登
    記為意思表示，法條既明定意思表示於判決確定時，視為已
    為意思表示，如許宣告假執行，使意思表示之效力提前發生
    ，即與法條規定不合，故偕同辦理不動產移轉登記之判決，
    須自判決確定時方視為已為意思表示，而不得宣告假執行，
    本件被上訴人假執行之聲請應予駁回。是則原審依職權宣告
    假執行部分，應有未洽，上訴意旨就此部分指摘原判決不當
    ，求予廢棄改，為有理由。至於上開應許部分，於法並無不
    合，上訴意旨指摘原判決不當，求予廢棄改判，為無理由，
    應予駁回其上訴。
據上論結，本件上訴為一部有理由、一部無理由，依民事訴訟法
第436 條之1 第3 項、第449 條第1 項、第450 條、第79條，判
決如主文。
中　　華　　民　　國　　96　　年　　2 　　月　　7 　　日
                  民事第一庭    審判長法　官　李世貴
                                      法　官　黃若美
                                      法　官　黃信滿
以上正本證明與原本無異
不得上訴
中　　華　　民　　國　　96　　年　　2 　　月　　7 　　日
                            書記官　林月蓉
  附表一
┌──┬───────┬───┬────────────┐
│    │              │      │                        │
│編號│土  地  標  示│面  積│  應移轉登記之應有部分  │
│    │              │      │                        │
│    │              │      ├─────┬──────┤
│    │              │      │          │            │
│    │              │      │ 每一被告 │ 六被告合計 │
│    │              │      │          │            │
├──┼───────┼───┼─────┼──────┤
│    │              │      │          │            │
│ 1  │台北縣三重市二│4,428 │373/612720│2238/612720 │
│    │              │      │          │            │
│    │重埔段五谷王小│平方公│          │            │
│    │              │      │          │            │
│    │段114地號     │尺    │          │            │
│    │              │      │          │            │
├──┼───────┼───┼─────┼──────┤
│    │              │      │          │            │
│ 2  │同上小段114-1 │151平 │89/102120 │534/102120  │
│    │              │      │          │            │
│    │地號          │方公尺│          │            │
│    │              │      │          │            │
├──┼───────┼───┼─────┼──────┤
│    │              │      │          │            │
│ 3  │同上小段114-2 │1平方 │89/102120 │534/102120  │
│    │              │      │          │            │
│    │地號          │公尺  │          │            │
│    │              │      │          │            │
├──┼───────┼───┼─────┼──────┤
│    │              │      │          │            │
│ 4  │同上小段114-3 │114平 │89/102120 │534/102120  │
│    │              │      │          │            │
│    │地號          │方公尺│          │            │
│    │              │      │          │            │
├──┼───────┼───┼─────┼──────┤
│    │              │      │          │            │
│ 5  │同上小段114-4 │1,193 │373/612720│2238/612720 │
│    │              │      │          │            │
│    │地號          │平方公│          │            │
│    │              │      │          │            │
│    │              │尺    │          │            │
│    │              │      │          │            │
└──┴───────┴───┴─────┴──────┘
